【裁判字號】    88,重訴,85
【裁判日期】    890418
【裁判案由】    侵權行為損害賠償
【裁判全文】
臺灣高等法院民事判決  八十八年度重訴字第八十五號
    原      告  丁○○
    訴訟代理人  麥文富
    被      告  乙○○
                        （現於臺灣臺中監獄執行中）
                甲○○  住新竹.
                        送達處.
                丙○○  住新竹.
    右  一  人
    訴訟代理人  王  蘭  住同右.
右當事人間因原告提起刑事附帶民事訴訟請求侵權行為損害賠償事件，經本院刑事庭
裁定移送，爰判決如左：
    主      文
被告乙○○、丙○○應連帶給付原告新台幣壹佰零肆萬柒仟捌佰參拾元及自民國八十
八年七月十七日起，至清償日止，按年息百分之五計算之利息。
原告其餘之訴駁回。
訴訟費用由被告乙○○、丙○○連帶負擔七分之一，餘由原告負擔。
本判決第一項於原告以新台幣參拾伍萬元為被告供擔保後，得假執行。
原告其餘假執行之聲請駁回。
    事      實
甲、原告方面：
一、聲明：
（一）被告應連帶給付原告新台幣（下同）七百萬元及自民國（下同）八十八年七月
      十七日起，至清償日止，按年息百分之五計算之利息。
（二）願供擔保請准宣告假執行。
二、陳述：
（一）被告乙○○（六十九年三月十四日出生）與被害人劉原良係高中夜校同學，被
      害人劉原良自八十七年二月間起，應被告乙○○之母即被告丙○○之邀搬至被
      告乙○○住處同住，因被害人劉原良深獲被告丙○○之喜愛，且被告乙○○認
      被害人劉原良時常騷擾其女友及認被害人劉原良向警局誣陷其竊取機車，致遭
      警方移送，乃對被害人劉原良忌恨在心，竟萌生殺害被害人劉原良之犯意，被
      告乙○○遂於八十七年八月二十五日凌晨二時許，與刑事同案被告魏志丞約被
      害人劉原良駕車外出，途經新竹縣北埔鄉南坑村九份子四號附近，被告乙○○
      向被害人劉原良佯稱拜訪住於附近之友人，誘騙被害人劉原良下車，被害人劉
      原良走在前方，被告乙○○與魏志丞跟隨在後，迨被害人劉原良走至路旁山腰
      之地瓜園中，被告乙○○即持水果刀，朝被害人劉原良之左上腹部近肚臍處猛
      刺一刀，致其左上腹部近肚臍處受有大小為四點一乘一點七公分、深十點五公
      分之刀傷，造成腸子外漏，魏志丞見狀，以鐵棍毆擊被害人劉原良頭部要害，
      被告乙○○並將被害人劉原良壓倒在地，再連續持水果刀往被害人劉原良頭部
      、頸部、左上臂及身體部位揮砍，直至水果刀刺斷後始歇手，致被害人劉原良
      受有頭部、臉部、頸部、胸部、背部、左肩胛部及左上臂、左肘、右手共四十
      一處刀傷，被告乙○○與魏志丞見被害人劉原良尚有氣息，復撿拾石塊敲擊被
      害人劉原良頭部，直至被害人劉原良無氣息後，被告乙○○再將被害人劉原良
      拖至附近，以石塊繼續猛擊被害人劉原良頭部十數下，致被害人劉原良受有左
      上腹部刀刺傷、全身多處刀刺傷及裂傷，左胸部致命性刀刺傷，傷及心包囊及
      左肺，造成左側氣、血胸，導致失血過多，當場休克死亡。被告乙○○因此所
      涉及共同殺人罪責，業經刑事法院判處無期徒刑確定在案（按：魏志丞亦經判
      處有期徒刑八年六月確定在案）。
（二）按因故意或過失，不法侵害他人之權利者，負損害賠償責任；又不法侵害他人
      致死者，對於支出殯葬費之人，亦應負損害賠償責任；又被害人對於第三人負
      有法定扶養義務者，加害人對於該第三人亦應負損害賠償責任；又不法侵害他
      人致死者，被害人之母，雖非財產上之損害，亦得請求賠償相當之金額，民法
      第一百八十四條第一項前段、第一百九十二條第一項、第二項及第一百九十四
      條分別定有明文；又按限制行為能力人不法侵害他人之權利者，以行為時有識
      別能力為限，與其法定代理人連帶負損害賠償責任，民法第一百八十七條第一
      項前段亦定有明文。原告係被害人劉原良之母，被告乙○○於本件行為時年僅
      十八歲，為限制行為能力人，被告甲○○為其父、被告丙○○為其母，均為其
      法定代理人，對於原告因此所受之損害，應連帶負損害賠償責任。
（三）原告請求賠償金額如左：
    (一)殯葬費部分：原告為被害人劉原良支出殯葬費五十七萬一千零三十元，自得請
      求如數賠償。
    (二)扶養費部分：原告係四十六年四月十一日出生，於被害人劉原良死亡時為四十
      二歲，依行政院衛生署國際衛生統計類八十七年中華民國女性平均餘命為七十
      七歲，按八十六年度綜合所得稅扶養親屬免稅額每人七萬二千元（按：自八十
      九年一月一日起，算至一一六年十二月三十一日止）及年滿七十歲以後每人十
      萬八千元（按：自一一七年一月一日起算七年－見本院重訴字卷一三○頁）計
      算，並乘以每年物價上升指數百分之七，原告得請求賠償扶養費三百二十二萬
      八千九百七十元。
    (三)慰藉金部分：被告乙○○殺害被害人劉原良死亡，原告身心所受之痛苦，不言
      可喻，自得請求賠償非財產上損害之慰藉金三百二十萬元。
三、證據：提出喪葬費用收據、估價單、明細表、八十六年度綜合所得稅結算申報書
    、行政院衛生署國際衛生統計平均餘命表及戶籍謄本為證。
乙、被告方面：
壹、被告乙○○部分：
一、聲明：原告之訴駁回。
二、陳述：被告乙○○之父母即被告甲○○、丙○○已於七十一年三月八日離婚，約
    定被告乙○○由被告甲○○監護，被告甲○○因長期吸食強力膠及毒品，罹患器
    質性精神病。
貳、被告丙○○部分：
一、聲明：原告之訴駁回。
二、陳述：被告丙○○與被告甲○○已於七十一年三月八日離婚，約定被告乙○○由
    被告甲○○監護，被告丙○○並非被告乙○○之法定代理人，自無連帶賠償義務
    。
三、證據：提出離婚協議書、診斷證明書、戶籍謄本及全民健康保險證明卡為証。
參、被告甲○○部分：
    被告甲○○未於言詞辯論期日到場，亦未提出書狀作何聲明或陳述。
丙、依職權調閱本院八十八年度上重更(一)字第二三號被告乙○○殺人案件偵審全卷。
    理      由
一、本件被告甲○○未於言詞辯論期日到場，核無民事訴訟法三百八十六條所列各款
    情形，爰依原告之聲請，由其一造辯論而為判決，合先敘明。
二、經查原告主張被告乙○○於前開時地如何與魏志丞共同殺害被害人劉原良死亡，
    被告乙○○因此所涉及共同殺人罪責，業經刑事法院判處無期徒刑確定在案之事
    實，為被告乙○○、丙○○所不爭執（見本院重訴字卷一三二頁），並有本院八
    十八年度上重更(一)字第二三號及最高法院八十八年度台上字第六二七四號刑事判
    決可稽（見本院重訴字卷四至十二頁、五三至五七頁），復經調閱該刑事卷宗查
    明屬實，自堪信為真實。
三、按因故意或過失，不法侵害他人之權利者，負損害賠償責任；又不法侵害他人致
    死者，對於支出殯葬費之人，亦應負損害賠償責任；又不法侵害他人致死者，被
    害人之母，雖非財產上之損害，亦得請求賠償相當之金額，民法第一百八十四條
    第一項前段、第一百九十二條第一項及第一百九十四條分別定有明文；又按限制
    行為能力人不法侵害他人之權利者，以行為時有識別能力為限，與其法定代理人
    連帶負損害賠償責任，民法第一百八十七條第一項前段亦定有明文。查原告係被
    害人劉原良之母，有戶籍謄本可稽（見本院重訴字卷八九頁）；被告乙○○係六
    十九年三月十四日出生（見本院重訴字卷五○頁之戶籍謄本），於本件行為時已
    年滿十八歲，且為高中夜校學生，雖為限制行為能力人，惟應有識別能力，自應
    負損害賠償責任；而被告甲○○、丙○○雖為被告乙○○之父、母（見本院卷五
    ○頁之戶籍謄本），然查被告甲○○、丙○○已於七十一年三月八日協議離婚生
    效（按：依七十四年六月五日修正前民法第一千零五十條規定，兩願離婚，祇須
    以書面為之及有二人以上證人之簽名即生效力），有離婚協議書可稽（見本院重
    訴字卷二八頁），徵諸該離婚協議書於第一條約定：「所生之女（長女）王蘭、
    之子（長子）乙○○，全由乙方（指被告丙○○）教養」；復於第二條約定：「
    離婚後由甲方（指被告甲○○）按月付兒女生活費五仟至壹萬元到成年後由兒女
    自作決定，是否願回王家（指被告甲○○家）．．．」；再經參酌被告乙○○之
    戶籍於被告丙○○與被告甲○○離婚後，即一直與被告丙○○之戶籍同設在新竹
    市○○街十七巷三一號被告丙○○之父張高能戶內（見本院重訴字卷五○、二九
    頁），雖於八十一年六月四日遷往新竹市○○路四二巷三四號被告甲○○戶內，
    惟仍與被告丙○○同住，故尚難僅憑被告乙○○嗣後將戶籍遷往被告甲○○住處
    一節，遽認被告乙○○應係由被告甲○○監護，以及被告甲○○於二十幾年前即
    開始吸食強力膠及毒品，罹患有器質性精神病（惟意識仍清楚－見本院重訴字卷
    六六至六八頁）等情節，已足証明被告乙○○於被告甲○○與被告丙○○協議離
    婚時，係約定歸由被告丙○○監護（該離婚協議書雖使用「教養」二字，實即「
    監護」之意）。則被告丙○○自為被告乙○○之法定代理人，應與其連帶負損害
    賠償責任；至被告甲○○既已非被告乙○○之法定代理人，自無須與其連帶負損
    害賠償責任。
四、茲將原告所得請求被告乙○○、丙○○連帶賠償之金額，分述如左：
  (一)關於殯葬費部分：原告主張被害人劉原良死亡後，伊為其支出殯葬費五十七萬一
    千零三十元，並提出收據、估價單及明細表為証（見本院重訴字卷三三至三八頁
    、八八頁），惟查其中花毛巾三千二百元、白毛巾九百元、第一次桌（宴客）錢
    五千四百元及第三次桌（宴客）錢一萬三千七百元，合計二萬三千二百元非屬喪
    葬之必要費用，應予剔除，其餘五十四萬七千八百三十元，核係依社會一般傳統
    宗教儀式進行所必要，應認屬喪葬之必要費用，復為被告乙○○、丙○○所不爭
    執，是原告在此範圍內之請求，應屬有據。
  (二)關於扶養費部分：原告固主張伊因被害人劉原良遭被告乙○○殺害，受有扶養費
    之損害三百二十二萬八千九百七十元，惟按民法第一千一百十七條第一項規定，
    受扶養權利者，以不能維持生活而無謀生能力者為限。而同條第二項僅規定，前
    項無謀生能力之限制，於直系血親尊親屬不適用之，易言之，直系血親尊親屬受
    扶養之權利，仍應受不能維持生活之限制（參照最高法院六十二年度第二次民庭
    庭推總會議決議(四)）。查原告係四十六年四月十一日出生，而被害人劉原良係六
    十八年十二月二十三日出生，有戶籍謄本可稽（見本院重訴字卷八九頁），被害
    人劉原良於年滿二十歲成年後，固有扶養原告之義務，惟原告自認其擁有坐落新
    竹市○○街五六號二樓之一房屋及基地應有部分，並有銀行存款約一百餘萬元（
    見本院重訴字卷一三○頁）。原告既有財產足以維持生活，自不得請求被害人劉
    原良扶養，是原告請求被告乙○○、丙○○連帶賠償其法定扶養費之損害三百二
    十二萬八千九百七十元，即屬無據。
  (三)關於慰藉金部分：查原告於七十三年間與被害人劉原良之父劉丁魁離婚後，即獨
    力撫育被害人劉原良，被害人劉原良正值青春少年，驟然天人永隔，原告精神上
    遭受極大打擊及痛苦，不言可喻，則原告請求賠償非財產上損害之慰藉金，自屬
    有據。爰斟酌兩造之身份、地位及經濟狀況等一切情狀後（見本院重訴字卷一三
    ○至一三一頁），認原告請求賠償之金額為三百二十萬元，尚嫌過高，應以五十
    萬元為適當。
五、綜上所述，原告所受財產上及非財產上之損害金額合計為一百零四萬七千八百三
    十元（其計算式：547,830元＋500,000元＝ 1,047,830元）。從而，原告本於侵
    權行為之法則，請求被告乙○○、丙○○連帶給付上開金額及自起訴狀繕本最後
    送達翌日即八十八年七月十七日起，至清償日止，按年息百分之五計算利息部分
    ，自屬應予准許；至超過上開部分原告之請求，即屬不應准許。又關於原告勝訴
    部分，原告既陳明願供擔保，以代釋明，聲請宣告假執行，核與規定相符，爰酌
    定相當之擔保金額，併予准許；至原告敗訴部分，其假執行之聲請已因失所附麗
    ，亦屬不應准許。
六、至兩造其餘攻擊或防禦方法及未經援用之証據，經本院斟酌後，認為均不足以影
    響本判決之結果，自無逐一詳予論駁之必要，併此敘明。
據上論結，本件原告之訴為一部有理由，一部無理由，依民事訴訟法第七十九條但書
、第八十五條第二項、第四百六十三條、第三百八十五條第一項前段、第三百九十條
第二項，判決如主文。
中    華    民    國    八十九    年        四      月        十八      日
                              臺灣高等法院民事第十三庭
                                  審判長法  官  林  鄉  誠
                                        法  官  謝  碧  莉
                                        法  官  陳  駿  璧
右正本係照原本作成。
如不服本判決，應於收受送達後二十日內向本院提出上訴書狀，其未表明上訴理由者
，應於提出上訴後二十日內向本院補提理由書狀（均須按他造當事人之人數附繕本）
上訴時應提出委任律師或具有律師資格之人之委任狀；委任有律師資格者，另應附具
律師及格證書及釋明委任人與受任人有民事訴訟法第四百六十六條之一第一項但書或
第二項（詳附註）所定關係之釋明文書影本。
中    華    民    國    八十九    年        四      月        二十      日
                                        書記官  鄭  淑  昀
附註：
民事訴訟法第四百六十六條之一（第一項、第二項）：
對於第二審判決上訴，上訴人應委任律師為訴訟代理人。但上訴人或其法定代理人具
有律師資格者，不在此限。
上訴人之配偶、三親等內之血親、二親等內之姻親，或上訴人為法人、中央或地方機
關時，其所屬專任人員具有律師資格並經法院認為適當者，亦得為第三審訴訟代理人
。


司法院資訊處製作；財團法人民間司法改革基金會備份。
